臺灣臺中地方法院刑事判決　　　　　　　　　　　　　九十二年度自字第七二一號
　　自　訴　人　甲○○
　　被　　　告　乙○○
　　選任辯護人　歐東洋律師
右列被告因侵占等案件，經自訴人提起自訴，本院判決如左：
    主  文
乙○○無罪。
    理  由
一、自訴意旨略以：緣自訴人與被告乙○○共同出資購買坐落在苗栗縣苑裡鎮○○段
    六一五、六一五之二至六一五之五及之六一五之七至六一五之九地號等八筆土地
    （下稱「系爭土地」），自訴人出資三分之一，被告出資三分之二，雙方並於民
    國八十九年六月十二日簽立協議書一紙為憑。八十八年十二月十五日，為購買開
    始興建房屋所需之首批鋼筋，自訴人與被告復依三分之一與三分之二之比例，分
    別出資新臺幣（下同）四十萬元與八十萬元；其後，即由被告依雙方之約定，負
    責於前開合資購得之土地上，興建完成編號Ａ１至Ａ６等六戶房屋（建號分別為
    苗栗縣苑裡鎮○○段一四一至一三六建號；下稱「系爭房屋」），並於興建完成
    後，負責銷售房屋事宜（雙方原約定：編號Ａ１及Ａ２之房屋，由承包之廠商取
    得，被告並稱欲由其姊夫承包，最後由被告自行鳩工興建）。其後，編號Ａ１之
    房屋，被告係以六百六十萬元之價額賣出，惟其竟向自訴人謊稱僅以五百五十萬
    元賣出，而另編號Ａ２至Ａ５等四戶房屋，則分別係以四百五十萬元、四百一十
    八萬元、四百萬元及四百一十萬元等價額賣出，惟前開所得之價款，被告竟占為
    己有，迄今分文未給付自訴人。經自訴人屢次向被告要求依出資比率分配予自訴
    人應得款項，被告均置之不理，其後更逃之夭夭，避不見面，致自訴人求償無門
    ；而編號Ａ６之房屋（即建號一三六號、坐落於六一五及六一五之九地號土地上
    之房屋），事後雖曾登記於自訴人之配偶即林瑾名下，惟該戶早經被告向銀行抵
    押借貸三百五十萬元，因被告長達數月未如期繳交貸款本息，已被聲請查封及強
    制執行中，自訴人可謂血本無歸。被告之行為係意圖為自己不法之所有，而侵占
    自己持有自訴人之物，顯已觸犯刑法第三百三十五條第一項之侵占罪嫌。自訴人
    委託被告去處理興建房屋之發包、施工及售屋等事宜，自訴人僅在最後與被告結
    算費用負擔及價金分配，但被告卻以不實之興建工程款及出售價金予以欺瞞，並
    未經自訴人之同意，私下以合資購買之土地抵押予銀行以貸款而挪用，利用其係
    不動產登記名義人之便，而行貸款之實，核其此部分所為，係犯刑法第三百四十
    二條第一項所定之背信罪嫌，亦至為明確。又前述房屋興建支出之總工程款，被
    告向自訴人謊稱共支出一千二百四十萬元，惟經自訴人查證結果，工程款之全部
    支出為七百一十九萬八千四百二十七元，被告高報工程款支出，顯係意圖自己不
    法之所有，誘使自訴人陷於錯誤而交付財物，已符刑法第三百三十九條詐欺罪之
    犯罪構成要件。被告先後所為前開多項之犯罪行為，犯意各別，犯後殊無悔意，
    爰依法提起自訴等語。
二、按犯罪事實應依證據認定之，無證據不得認定犯罪事實；又不能證明被告犯罪者
    ，應諭知無罪之判決，刑事訴訟法第一百五十四條、第三百零一條第一項（依刑
    事訴訟法第三百四十三條之規定，為自訴程序所準用）分別定有明文。又「告訴
    人之告訴，係以使被告受刑事訴追為目的，是其陳述是否與事實相符，仍應調查
    其他證據以資審認」，最高法院既著有五十二年臺上字第一三○○號判例可資參
    照，而犯罪之被害人，非提出告訴而係提出自訴時，雖變易其於訴訟法上之地位
    ，惟其所指述被告犯罪事實之證據力，要不因其成為訴訟當事人而有所增益，是
    以自訴人之陳述是否與事實相符，仍應調查其他證據以資審認，尚難僅憑自訴人
    之片面指訴，遽入被告於罪（最高法院九十年度臺上字第○三五三號判決意旨參
    照）。
三、訊據被告固不否認：有與自訴人以三分之二及三分之一之出資比例，合資購買系
    爭土地，雙方並於八十九年六月十二日簽立協議書一紙為憑；八十八年十二月十
    五日，為購買開始興建房屋所需之首批鋼筋，雙方復分別出資八十萬元與四十萬
    元；其後，即由伊依雙方之約定，負責系爭房屋之興建與銷售事宜（雙方原約定
    ：編號Ａ１及Ａ２之房屋，由承包之廠商取得，最後由伊自行鳩工興建）；系爭
    房屋興建完成後，除編號Ａ６之房屋移轉登記於自訴人之配偶名下，餘Ａ１至Ａ
    ５轉售所得之價款，伊並未再行分配予自訴人等情（詳歷次準備程序及審判筆錄
    所載，並參卷(一)第八十五頁辯護意旨狀所整理之不爭執事項）；惟堅詞否認有何
    自訴意旨所指之詐欺、侵占或背信犯行，辯稱：伊與自訴人有爭執之支出部分，
    係工程款之部分，因自訴人不認同工程款之支出為一千二百四十萬元，且雙方就
    房子買賣價格之認定有出入，才引發本件紛爭；且伊雖有設定抵押以向金融機構
    貸款，惟係因自訴人並未再就工程款繼續出資所致，而伊貸款所得，均用以興建
    房屋，是並無自訴人所稱挪用貸款情事；再伊與自訴人本件合資購買土地興建房
    屋案，最後結算結果為虧損，經以自訴人之出資比例計算，粗估將編號Ａ６之房
    屋分配予自訴人（之配偶林瑾），已接近於自訴人應受分配之金額（約三百五十
    萬元），是自訴人亦已得其所應得之部分等語。
四、經查（因自訴人未區分所指被告涉犯之詐欺罪嫌，係刑法第三百三十九條第一項
    之詐欺取財罪，抑同法條第二項之詐欺得利罪，而依其自訴之事實，二者均有可
    能，爰併就二者均為論述）：
  (一)就自訴人所指被告涉犯之刑法第三百三十九條第一項詐欺取財罪嫌部分：
    1.按刑法第三百三十九條第一項條文係規定：「意圖為自己或第三人不法之所有
      ，以詐術使人將本人或第三人之物交付者，處五年以下有期徒刑、拘役或科或
      併科一千元以下罰金」，是詐欺取財罪之成立，以行為人於行為之時（即受詐
      騙之人交付財物之前），即有施用詐術之行為，致被害人陷於錯誤，因而交付
      財物等，為其客觀之構成要件要素；並以依據客觀事證所顯現之行為人主觀意
      圖，或依行為人之自白，足認行為人於行為之時，即具有詐欺之故意及為自己
      或第三人不法所有之意圖，為主觀之構成要件。行為人於他人交付財物之前，
      如無任何施用詐術之行為，則他人之交付財物，即不能主張係受詐欺所致，且
      行為人既未顯其詐欺之故意或不法所有意圖之主觀犯意，即不能以詐欺取財罪
      相繩。
    2.本件自訴人固有出資三分之一購買系爭土地，並於八十八年十二月十五日，另
      出資四十萬元用以購買興房屋所需首批鋼筋之事實，惟其就其於交付上開出資
      予被告之前，被告有如何施用詐術之行為，乃全未敘及，更無任何舉證以實其
      說。復依被告其後果依約價購土地、興建房屋及銷售房屋，前後耗費之時間，
      僅以八十八年十二月十五日購買首批鋼筋計算至系爭建物第一次建物所有權登
      記日期之九十一年七月十一日（參卷(一)所附之系爭建物登記謄本），即長達二
      、三年以上，並於興建完成後，將編號Ａ６之房屋移轉登記於自訴人之配偶林
      瑾名下之事實，均足信被告於自訴人交付合資之資金前，並無任何詐欺被告之
      故意與不法所有意圖之主觀犯意存在。
  (二)就自訴人所指被告涉犯之刑法第三百三十九條第二項詐欺得利罪嫌部分：
    1.按「刑法第三百三十九條第二項之詐欺罪，以得財產上不法之利益為要件，例
      如取得債權、免除債務之類」，最高法院固著有二十五年非字第一一九號判例
      可資參照。是以，行為人如施用詐術，致使被害人陷於錯誤，因而誤認行為人
      對其負欠之債務，較實際負欠之債務額為低，行為人即因之獲得無需全部清償
      之不法利益，應認屬刑法第三百三十九條第二項之詐欺得利罪。
    2.本件無論如何定性自訴人與被告雙方間之契約關係（依本院之認定，係屬隱名
      合夥之關係，詳如後述），被告於民法上，均負有於房屋銷售（或作價分配予
      自訴人或被告）完畢後，依兩造出資之比例結算，將自訴人應得之款項，給付
      予自訴人之義務。而依自訴人所指被告施用詐術之行為，主有：編號Ａ１之
      房屋，被告係以六百六十萬元之價額賣出，惟其竟向自訴人謊稱僅以五百五十
      萬元賣出，房屋興建支出之總工程款，被告向自訴人謊稱共支出一千二百四
      十萬元，惟經自訴人查證結果，工程款之全部支出僅為七百一十九萬八千四百
      二十七元兩項。
    3.然查：
      (1)雙方就本件合資購買土地及興建房屋之合作案，僅有八十九年六月十二日簽
        立之協議書一紙（影本附於卷(一)第五頁）可為書面依據，餘則均依雙方口頭
        之約定及之前合作方案形成之合作模式。惟依雙方所不爭之事實，系爭編號
        Ａ１及Ａ２之房屋，原欲分配與負責承攬興建之包商（自訴人部分：見卷(一)
        第二十二頁準備程序筆錄），加以自訴人除購置首批興建房屋之鋼筋，曾出
        資四十萬元外，餘後續之工程款，則全未再行出資分攤，由此足見依雙方之
        約定：乃係欲以該編號Ａ１及Ａ２之房屋分配予承攬興建之包商，用以抵付
        興建房屋之工程款。而雖該房屋之興建，嗣後改由被告自行鳩工興建，然於
        雙方上開之約定，並無本質性之變動，且自訴人亦未見於被告相當長時間之
        施工期內，表達任何反對由被告自行施工興建之意，是被告既為實際興建之
        包商，自應依雙方之約定，取得編號Ａ１及Ａ２之房屋，而其於取得房屋之
        後，是否出售他人？出售之價金若干？是否據實以告等？均非自訴人所得置
        喙（但同時，被告亦不應再就工程款之支出部分，主張自訴人亦應依原約定
        之出資比例加以分攤），是自訴人自不能就編號Ａ１或Ａ２之房屋出售價金
        部分，為任何被告有施用詐術之行為之主張。
      (2)再依前述，證人姜美鳳雖到庭證述：本院卷(一)第六頁所附之明細表係其所整
        理製作，依據之帳冊資料約至九十二年初（按：已在系爭房屋興建完成之後
        ）等語（見本院卷(二)審判筆錄），而依其所製作之明細表，系爭房屋興建之
        總支出工程款，確約為自訴人所指稱之七百一十九萬八千四百二十七元。然
        被告既已自編號Ａ１及Ａ２之房屋取得抵付之興建工程款，於雙方結算之時
        ，即應一併將此工程款之費用加以排除，是無論實際支出之工程款若干？與
        被告告知自訴人之數額是否相符？既無影響於雙方結算之過程與金額，即無
        所謂施用詐術或致自訴人陷於錯誤，因而於計算上減少被告對於自訴人應負
        之清償責任可言，故自訴人此部分所指，縱設為真，亦不能認被告有詐欺得
        利罪之犯行。
      (3)即或雙方於其後，因被告係自行鳩工興建，而決定不將編號Ａ１及Ａ２之房
        屋分配予被告以抵付興建期間支出之工程款，亦因下列事實，不能認被告有
        詐欺得利罪之犯行：
        此時於計算上，應將全部房屋（連同土地）出售或作價所得加總，作為二
          人合作案之總收入，將購地成本連同興建、銷售房屋支出之全部工程款加
          總，作為總支出，最後依雙方出資之比例計算各人應分配之金額。茲以自
          訴人主張之卷(一)第六頁證人丙○○製作之明細表計算（均先依自訴人之主
          張計算，此時總收入為雙方主張之最大植、總支出為雙方主張之最小值）
          ：Ａ、總支出為土地成本加工程款支出，為二千五百八十六萬五千零八十
          二元，Ｂ、總收入為編號Ａ１至Ａ６房屋之銷售及作價全部所得（Ａ６以
          五百萬元作價登記於自訴人之配偶名下）二千八百零一萬元，Ｃ自訴人之
          出資比例約為四分之一，而非三分之一，此係因自訴人就後續工程款並未
          出資所致，計算式為：（購地成本＼３＋四十萬元）＼總支出。是自訴人
          應分得之款項約為總收入之四分之一，即約為七百萬元。然其已作價五百
          萬元分得編號Ａ６之房屋，雖其上另有抵押權之設定，然此係雙方之間，
          應如何計算扣除自訴人應受分配款項之問題，究不能謂被告分文未為給付
          。況自訴人與被告雙方亦均認：對於最後結算之金額仍存有爭執，以被告
          將系爭編號Ａ１至Ａ５之房屋出售予案外人之時點約在九十一年下半年，
          而自訴人係於九十二年八月底即提起本件自訴，其間尚不及一年，於雙方
          對於工程款之支出金額存有爭執、原需逐一核對帳目及單據之情形下，尚
          難遽謂被告即有置之不理之情形。
        且依自訴人提出附於卷(一)第七頁之明細表影本，固經被告坦承係其指示證
          人丙○○製作，惟其上僅簡單記載工程支出之總金額為一千二百四十萬元
          ，而乏其他單據或細目之金額，自訴人是否即足以因之陷於錯誤？尚值懷
          疑。況自訴人質疑該工程款之金額為被告浮報不實，然所憑者，不過為證
          人丙○○自行整理帳目後提供之卷(一)第六頁明細表一紙，惟證人丙○○無
          論於雙方之契約關係抑被告興建房屋之工程契約中，畢竟非直接之當事人
          ，其所整理出之工程款支出，自有失出失入之虞，而被告並無自證己罪之
          義務，依本件犯罪之性質，本院復無依職權加以調查之必要，是自訴人此
          部分之舉證，自尚有未足，不能證明被告犯罪。
    4.小結：自訴人所指被告涉犯刑法第三百三十九條第二項詐欺得利罪，尚屬不能
      證明。
  (三)就自訴人所指被告涉犯之刑法第三百三十五條第一項侵占罪嫌部分：
    1.按「隱名合夥人之出資，依民法第七百零二條規定，其財產權移屬於出名營業
      人。該項合夥財產，自係屬於出名營業人，並非與隱名合夥人所共有，關於營
      業上收取之款項，仍由出名營業人取得所有權，隱名合夥人除依法律或契約之
      規定，就其應受返還之出資及應得之利益，對於出名營業人得行使請求權外，
      要非直接就營業上收取之款項當然取得所有權。縱令出名營業人將該款據為己
      有，並未分給隱名合夥人，究與侵占他人所有物之條件不符，自無成立業務上
      侵占罪之可言」，最高法院業著有二十八年滬上字第三一號判例可資參照。
    2.本件依自訴人所自承之：伊與被告本件之合資購買土地及興建房屋案，係由被
      告出面處理價購土地、興建房屋（或發包工程）及興建完成後之銷售事宜，伊
      僅負責依比例出資，並於最後與被告結算應分配之金額之情（見卷(一)第二十四
      頁、第六十六頁、第六十七頁準備程序筆錄），足認自訴人與被告雙方間，就
      系爭合作案，應屬民法第七百條所稱之隱名合夥關係（「稱隱名合夥者，謂當
      事人約定，一方對於他方所經營之事業出資，而分受其營業所生之利益，及分
      擔其所生損失之契約」），則依民法第七百零二條：「隱名合夥人之出資，其
      財產權移屬於出名營業人」之規定，及上開最高法院判例之見解，無論被告有
      否以雙方合資購得之土地或興建完成後之房屋用以設定抵押貸款，或迄未將應
      分配予自訴人之款項給付自訴人之事實，均不能論被告以侵占罪。
  (四)就自訴人所指被告涉犯之刑法第三百四十二條第一項背信罪嫌部分：
      因隱名合夥所經營之事業為出名營業人之事業，非與隱名合夥人共同經營之事
      業（民法第七百條條文參照），是出名營業人並無受隱名合夥人之託，而為其
      處理事務之情形可言，縱其經營確有不當，亦與背信罪係以為他人處理事務有
      別，要僅屬民事上之糾葛問題而已（最高法院七十六年度臺上字第三四○三號
      及七九○二號判決意旨參照），是亦不能論被告以背信罪。
五、綜上所述，本案自訴人所指被告之犯嫌，均不能成立或無法證明，揆諸首揭法條
    及判例意旨，即應為被告無罪判決之諭知。
據上論斷，應依刑事訴訟法第三百四十三條、第三百零一條第一項，判決如主文。
中      華      民      國      九十三      年      五    月    二十    日
                              臺灣臺中地方法院刑事第六庭
                                  審判長法  官  夏一
                                        法  官  簡源希
                                        法  官  鄧敏雄
右正本證明與原本無異。
如不服本判決，應於送達後十日內向本院提出上訴狀（須附繕本），上訴於臺灣高等
法院臺中分院。
                                        書記官
中    華    民    國      九十三      年       五      月     二十      日
